臺灣臺北地方法院民事判決　九十年度訴字第二五三六號
　　原　　　告　　宗亞資訊工業股份有限公司
　　法定代理人　　甲○○
　　被　　　告　　樹賢工程有限公司
　　法定代理人　　乙○○○
右當事人間請求給付工程款事件，本院判決如左：
    主    文
被告應給付原告新台幣陸拾玖萬貳仟壹佰貳拾貳元，及自民國九十年六月一日起至清
償日止，按年息百分之五計算之利息。
原告其餘之訴駁回。
訴訟費用由被告負擔五分之三，餘由原告負擔。
本判決於原告以新台幣貳拾萬元或同面額之陽信商業銀行無記名可轉讓定期存單供
擔保後，得假執行。但被告如於假執行程序實施前，以新台幣陸拾玖萬貳仟壹佰貳拾
貳元為原告預供擔保後，得免為假執行。
原告其餘假執行之聲請駁回。
    事    實
甲、原告方面：
一、聲明：
（一）被告應給付原告新台幣（下同）一百十五萬七千一百五十三元，及自民國九十
      年三月二十日起至清償日止，按年息百分之五計算之利息。
（二）原告願以現金或等值之陽信商業銀行無記名可轉讓定期存單供擔保，請准宣告
      假執行。
二、陳述：
（一）兩造於八十六年七月二十四日簽訂白雲山莊新建水電工程合約書，由原告向被
      告承攬白雲山莊新建水電工程（下稱系爭工程），約定工程款總價含稅四百二
      十五萬二千五百元，原告於穿線及設備進場安裝完成時，被告應給付工程款總
      價百分之九十，於驗收完成時，被告應給付尾款百分之十。嗣原告依約施工，
      已完成穿線、設備進場安裝、追加工程及驗收，而被告雖已給付原告三百六十
      八萬九千三百七十六元，惟迄今仍積欠合約工程款五十六萬三千一百二十四元
      及追加減工程結算款五十九萬四千零二十九元（即本工程追加五十三萬四千八
      百四十九元，加上門禁追加四十萬元，扣除本工程追減三十四萬零八百二十元
      ，得五十九萬四千零二十九元），計一百十五萬七千一百五十三元，迭經催討
      ，未獲清償，爰依承攬契約關係請求被告給付如聲明所示。
（二）兩造就追減工程部分之項目、數量、單價之認定並無不同，僅被告再依合約比
      例減計線材、配線另料、運什費及消耗品、教育訓練、測試調整、設備安裝工
      資含稅共十二萬五千六百二十二元，惟查同一工程之追加工程部分其項目、數
      量、金額更多，但原告並未另就線材、教育訓練、測試調整等報價追加請款，
      是追減部分被告自不應主張另依比例扣減。
（三）被告稱穿線代工支付二十七萬元，並不實在：
  １、原告負責之線材穿線（垂直）僅占極小部分，且依合約書附件報價內容顯示，
      全部工程之穿線部分原告只就線材（垂直幹線），配線另件計價十萬八千八百
      元，穿線工資則分文未計，足證其金額應甚微，被告竟主張穿線代工支出二十
      七萬元，顯不足採信。況依施工慣例，穿線完成後設備始得進場安裝，查兩造
      於八十六年七月簽約，迄八十八年九月初已依工程進度為第四期請款，被告自
      行製作之點工人員出勤表，集中於八十八年六月二十一日至九月十日，已距簽
      約後二年之久，該項工資支出縱使屬實，亦不可能是系爭工程代原告穿線之工
      資。
  ２、被告伐原告穿線部分，僅指被告之上包東帝士股份有限公司要求被告變更部分
      約定內容，必須重新配管、拉線，因配管及穿尼龍線既由被告負責，故當時兩
      造約定變更追加部分之拉線（垂直幹線）由被告順便代為施作，工資至多三萬
      元，被告報價誇大不實。
  ３、原告於八十九年十二月十三日之工程請款單，雖列記代工扣拉線款二十七萬元
      ，惟純係原告為求順利領款而委曲讓步，孰料被告竟又無端剋扣尾款，致當場
      協商破裂，原告並於九十年三月十三日以存證信函通知被告上開讓步之意思表
      示無效，被告稱原告承認此項代工款自非可採。
（四）原告確實有施作追加工程，業經證人林榮耀證述及台灣省電機技師公會鑑定屬
      實，而若被告未曾同意指示施作追加工程，原告豈會施作？足證原告之主張真
      實可採。至追加工程價格，鑑定報告雖核定為四十五萬四千二百三十二元，惟
      依據台北市營造工程物價基本分數指數表所載，電梯及電氣用品類定基指數八
      十九年為一０八．四二，至鑑定時九十一年二月降為一０二．０三，基於物價
      指數滑落必影響報價及工資，且核定價格與原告請求金額二者差距不大，足證
      原告之請求為合理。
三、證據：提出工程合約書及其附件報價內容、工程保固書、請款單、追加減工程報
    價內容、簽呈、東帝士股份有限公司工務通知單、存證信函、台北市營造工程物
    價基本分類指數、被告與東帝士股份有限公司合約節本（均影本）為證，並聲請
    由台灣省電機技師公會鑑定追加工程施作項目、數量及其價格。
乙、被告方面：
一、聲明：
（一）駁回原告之訴及其假執行之聲請。
（二）如受不利判決，願供擔保請准宣告免為假執行。
二、陳述：
（一）原告主張追加工程款五十三萬四千八百四十九元無理由：
  １、否認原告有施作追加工程。
  ２、縱有施作，因系爭工程乃功能發包、責任施工及總價承包責任施工，故為達成
      功能所需而施作之工程，本係原告之責任範圍內，並不能認係追加工程。
  ３、再退步言之，縱認上開原告施作之項目為追加，其施工之項目、數量及單價均
      未經被告同意，且縱有追加，亦係業主東帝士股份有限公司逕行與原告達成協
      議，與被告無涉。
  ３、依債權相對性之法理，縱然業主有追加，不當然表示被告即同意追加。
（二）本工程追減部分應為四十六萬六千四百四十二元，因工程既有追減，則如線材
      、配料等施作項目內容亦會減少，自應依比例扣減。
（三）應由原告施作之系爭工程穿線工程後由被告代為，故應扣除工資，原告亦曾表
      示同意扣除二十七萬元。
三、證據：提出追減工程估價單、工程請款單、會議紀錄、點工人員出勤表、工資領
    取明細表、合約書（均影本）為證。
    理    由
一、原告起訴主張：兩造於八十六年七月二十四日簽訂白雲山莊新建水電工程合約書
    ，由原告向被告承攬系爭工程，約定工程款總價含稅四百二十五萬二千五百元，
    原告於穿線及設備進場安裝完成時，被告應給付工程款總價百分之九十，於驗收
    完成時，被告應給付尾款百分之十。嗣原告依約施工，已完成穿線、設備進場安
    裝、追加工程及驗收，而被告雖已給付原告三百六十八萬九千三百七十六元，惟
    迄今仍積欠合約工程款五十六萬三千一百二十四元及追加減工程結算款五十九萬
    四千零二十九元（即本工程追加五十三萬四千八百四十九元，加上門禁追加四十
    萬元，扣除本工程追減三十四萬零八百二十元，得五十九萬四千零二十九元），
    計一百十五萬七千一百五十三元，迭經催討，未獲清償，爰依承攬契約關係請求
    被告給付如聲明所示等語。被告則以：（一）原告主張追加工程部分：否認原告
    有施作追加工程。縱有施作，因系爭工程乃功能發包、責任施工及總價承包責任
    施工，故為達成功能所需而施作之工程，本係原告之責任範圍內，並不能認係追
    加工程。再退步言之，縱認上開原告施作之項目為追加，其施工之項目、數量及
    單價均未經被告同意，且縱有追加，亦係業主東帝士股份有限公司逕行與原告達
    成協議，與被告無涉。（二）追減工程部分：追減部分應為四十六萬六千四百四
    十二元，因工程既有追減，則如線材、配料等施作項目內容亦會減少，自應依比
    例扣減。（三）應由原告施作之系爭工程穿線工程後由被告代為，故應扣除工資
    ，原告亦曾表示同意扣除二十七萬元等語，資為抗辯。
二、查原告主張兩造於八十六年七月二十四日簽訂白雲山莊新建水電工程合約書，由
    原告向被告承攬系爭工程，約定工程款總價含稅四百二十五萬二千五百元，原告
    於穿線及設備進場安裝完成時，被告應給付工程款總價百分之九十，於驗收完成
    時，被告應給付尾款百分之十。嗣原告依約完工，被告僅給付三百六十八萬九千
    三百七十六元，另門禁追加工程之工程款四十萬元被告亦尚未給付等情，業據提
    出合約書為證，且為被告所不爭執，自堪信為真實。
三、查原告主張被告另應給付其施作如附表一所示追加工程之工程款五十三萬四千八
    百四十九元乙節，為被告所否認，並以上揭情詞置辯，經查：
（一）原告確有施作如附表一所示之追加工程（除附表一第壹20項次鐵捲門偵測器追
      加三只未施作外），業經本院送請台灣省電機技師公會鑑定無訛，有該會九十
      一年三月十四日台灣電技琛字第九一０三０四八號鑑定報告書可資參佐。
（二）被告雖抗辯因系爭工程採功能發包、責任施工及總價承包責任施工，故為達成
      功能所需而施作之工程，本係原告之責任範圍而已包含在合約總價內，並不能
      認係追加工程而再行請款等語，惟查，兩造業於系爭工程合約書第二條約定工
      程明細如附估價單，再於合約書第三條約定工程總價為四百零五萬元（未稅）
      此有合約書附卷可稽，而依原告提出被告不否認其真正之合約附件估價單所示
      ，其上詳列系爭工程之工程細目並載明總金額即為合約約定之稅前總價四百零
      五萬元，是應認兩造原約定包含在總價內之工程範圍僅如合約附件估價單所示
      。經核如附表一所示之追加工程確不在原合約書附件估價單所載明之工程範圍
      ，是其確屬本工程以外之追加工程，並無疑義。
（三）被告再辯以縱認上開原告施作之項目為追加，然其施工之項目、數量及單價均
      未經被告同意，且縱有追加，亦係業主東帝士股份有限公司逕行與原告達成協
      議，與被告無涉等語，經查，原告提出之追加工程報價內容雖未經被告簽認，
      然徵諸原告提出之追減工程報價內容雖同樣未經被告簽認，但被告並不否認確
      有追減工程，足知報價內容未經被告簽認並不表示實際上被告確未同意施作追
      加工程，復衡諸工地慣例及常情，倘定作人未同意及指示承攬人施作原合約範
      圍外之追加工程，承攬人如何得知該施作那些項目並願意投注人力、財力施工
      ？且證人即被告之定作人東帝士股份有限公司派駐在系爭工程現場之工程師林
      榮耀亦於九十年八月二十二日到庭結證稱工地之慣例是沒有同意，就不會施作
      追加工程等語，可知原告確係受指示施作追加工程無訛。再查，系爭工程為東
      帝士股份有限公司交由被告承攬，被告再轉由原告次承攬乙節，為兩造所不爭
      執，則一般而言本工程如有追加，彼等間之契約關係亦應如是，且證人林榮耀
      亦於上開期日證稱：我們與原告沒有關係（指契約關係）等語，是應認追加工
      程部分之承攬契約關係乃存在於兩造之間無誤。
（四）至原告雖主張追加工程之工程款為五十三萬四千八百四十九元，惟查如附表一
      所示之追加工程項目，固有屬原合約既有項目而得以原約定之單價計算者，但
      亦有原合約未見之項目而無約定單價可資依據，而被告固有同意指示原告施作
      追加工程，已如前述，惟原告並未能舉證其據以核算追加工程款之單價即為被
      告同意之單價，是其遽而請求五十三萬四千八百四十九元，尚嫌無據。按「未
      定報酬額者，按照價目表所定給付之，無價目表者，按照習慣給付」，民法第
      四百九十一條第二項定有明文。經本院送台灣省電機技師公會鑑定結果，認追
      加工程之總價核定為四十五萬四千二百三十二元，有前開鑑定報告書可佐，原
      告既未能證明兩造合意之單價若干，則上開鑑定結果尚足憑為追加工程款數額
      核定之依據，從而本院認原告得請求追加工程部分之工程款，應以四十五萬四
      千二百三十二元為適當。
四、查原告主張追減工程部分僅有三十四萬零八百二十元（稅前為三十二萬四千五百
    九十元），被告則稱應為四十六萬六千四百四十二元，兩造間之差異在於被告認
    為系爭工程既有追減，則亦應依合約比例扣除如附表二項目壹27「線材」、29「
    配線另料」、32「運什費及消耗品」、33「教育訓練」、34「測試調整」、35「
    設備按裝工資」、項目貳11「線材」、12「配線另料」、13「運什費及消耗品」
    、14「測試調整」、15「設備按裝工資」，原告則認前揭追加工程部分項目、數
    量、金額更多，但原告並未另就線材、教育訓練、測試調整等報價追加請款，是
    追減部分被告自不應主張另依比例扣減等語。經查，系爭工程既有追減，衡理線
    材、配線另料、運什費及消耗品、設備安裝工資等消耗支出亦會減少，故被告稱
    應依合約比例予以扣除要屬合理，至追加工程部分係屬它事，應分別計算，況觀
    諸前開鑑定報告書第六頁之追加工程價格表，追加部分之線材、配線另料、運什
    費及消耗品、設備安裝工資等均有依原合約金額等比例計入鑑價，故原告自不得
    以此認不應扣除追減部分之線材、配線另料、運什費及消耗品及設備安裝工資。
    至教育訓練、測試調整二項，觀諸前揭鑑定報告書第六頁之追加工程價格表，鑑
    定單位就追加工程部分之教育訓練、測試調整並未予追加計價，理由為「同一工
    程之測試調整（教育訓練），故不予追加」，而鑑定單位台灣省電機技師公會乃
    為電機工程業界技師組成，可推知業界就同一工程無論事後追加或追減，其本應
    就施作整體工程為之之教育訓練及測試調整並無不變動其價格，況鑑定單位既認
    追加部分之教育訓練、測試調整應不予追加，則追減部分亦不應扣除，以符事理
    之平。綜上所述，系爭工程追減部分稅前之數額除原告主張之三十二萬四千五百
    九十元之外，尚應加計附表二項目壹27「線材」一萬零九十一元、29「配線另料
    」一千三百六十四元、32「運什費及消耗品」一千零九十二元、35「設備安裝工
    資」九萬一千一百三十八元、項目貳11「線材」九百六十二元、12「配線另料」
    一百十一元、13「運什費及消耗品」六十八元、15「設備按裝工資」四千一百四
    十元，總計四十三萬三千五百五十六元，加計百分之五稅捐後為四十五萬五千二
    百三十四元。
五、被告末抗辯以：原告應施作之穿線工程由被告代為，兩造並曾同意就此部分扣除
    原告之工程款二十七萬元等語，並提出工程請款單為證，原告雖稱此係其為求順
    利領款而委曲讓步，孰料被告竟又無端剋扣尾款，致當場協商破裂，原告並於九
    十年三月十三日以存證信函通知被告上開讓步之意思表示無效，故不受拘束等語
    ，然原告既曾出具上開工程請款單表示同意自工程款中扣除被告代拉線款二十七
    萬元，且經被告接受後據而主張，足見兩造已合意以二十七萬元結算被告代原告
    施作之穿線工程，又上開工程請款單並未表明此僅為和解條件之一，若和解無法
    達成即歸無效，則原告自應受其上開合意之拘束，其嗣以存證信函表示該意思表
    示無效自屬無據，從而，被告抗辯應再扣除代工款二十七萬元，尚為可採。
六、綜上所述，原告依承攬契約關係，得請求被告給付本工程款四百二十五萬二千五
    百元、門禁追加工程款四十萬元、追加工程款四十五萬四千二百三十二元，惟應
    扣除被告已給付之三百六十八萬九千三百七十六元、追減工程款四十五萬五千二
    百三十四元、被告代穿線款二十七萬元，結算後被告尚應給付原告六十九萬二千
    一百二十二元。末查，原告既未陳明被告是否確於九十年三月二十日即負有給付
    本工程、追加工程及門禁追加工程款之義務（包含返還應充作保固款之部分），
    是其遽而請求自九十年三月二十日起之法定遲延利息，尚屬無據，仍應自起訴狀
    繕本送達被告翌日即九十年六月一日起算法定遲延利息。從而，原告請求被告給
    付六十九萬二千一百二十二元，及自九十年六月一日起至清償日止，按年息百分
    之五計算之利息，為有理由，應予准許，逾此部分之請求則無理由，應予駁回。
七、兩造均陳明願供擔保請准宣告假執行或免為假執行。查原告勝訴部分，經核均無
    不合，爰分別酌定相當擔保金額，併予准許；至原告敗訴部分，其假執行之聲請
    即失所附麗，爰併予駁回。
八、據上論結，原告之訴為一部有理由，一部無理由，依民事訴訟法第七十九條但書
    、第三百九十條第二項、第三百九十二條，判決如主文。
中　　　華　　　民　　　國　　九十一　　年　　　五　　　月　　二十二　　日
                                            民事第五庭法      官　歐陽漢菁
右為正本係照原本作成
如對本判決上訴，須於判決送達後廿日內向本院提出上訴狀
中　　　華　　　民　　　國　　九十一　　年　　　五　　　月　　二十二　　日
~B法院書記官　曾寶生
